【裁判字號】    89,上易,272
【裁判日期】    890706
【裁判案由】    瀆職
【裁判全文】
臺灣高等法院臺南分院刑事判決            八十九年度上易字第二七二號      Ｇ
      上  訴  人  臺灣雲林地方法院檢察署檢察官                            
      被      告  陳  清  秀
右上訴人因被告瀆職案件，不服臺灣雲林地方法院八十八年度易字第四九０號中華民
國八十八年十二月三日第一審判決（起訴案號：臺灣雲林地方法院檢察署八十八年度
偵字第二一五六號），提起上訴，本院判決如左：                              
      主      文                                                          
原判決撤銷。                                                              
陳清秀、陳定壹、王清貴、王聰明、徐忠徹、李佳芬、王春環、李慶隆、林源泉、梁
銘忠、李永章、陳國松、張素蘭、李長發、張嘉元、簡明欽、林建雄、林錫華、謝翠
蓮、鐘任、王老榮、廖信凱公務員洩漏關於中華民國國防以外應秘密之文書。陳清
秀、林源泉各處有期徒刑伍月。陳定壹、王清貴、王聰明、徐忠徹、李佳芬、王春環
、李慶隆、梁銘忠、李永章、陳國松、張素蘭、李長發、張嘉元、簡明欽、林建雄、
林錫華、謝翠蓮、鐘任、王老榮、廖信凱各處有期徒刑肆月。如易科罰金均以參佰
元折算壹日。                                                              
      事      實                                                          
一、民國八十七年一月二十四日○○○○○選舉投票結果，陳清秀、林源泉、梁銘忠
    （八十八年間犯槍砲彈藥刀械管制條例罪，經原審判處有期徒刑五年二月，現上
    訴中）、李永章、簡明欽、林建雄、陳國松、林錫華（八十八年間犯偽造文書罪
    ，判處有期徒刑十月，緩刑三年）、謝翠蓮、鐘任、王清貴、王聰明、徐忠徹
    、王老榮、張素蘭、陳定壹、李慶隆、李長發、張嘉元、李佳芬、王春環、廖信
    凱等二十二位侯選人均當選台灣○○○○○第十四屆○○○。經台灣省選舉委員
    會於同年一月三十一日公告當選。同年三月一日宣誓就職並舉行○○、○○○選
    舉，上開二十二位○○○當選人，均同時於同年三月一日從○○○○○○，集體
    搭乘遊覽車前往○○○○○，以便陳清秀、林源泉掌握上開二十位○○○行蹤，
    避免跑票。渠等報到宣誓就職，取得公務員身分後，隨即舉行○○、○○○選舉
    ，並推舉陳清秀、梁銘忠、林慧如、蔡秋敏等四人擔任監察員。上開二十二位○
    ○○於行使其職務上行為即選舉○○、○○○時，均允諾支持陳清秀、林源泉擔
    任○○○○○○○、○○○，彼等於該項選舉時，均明知該選舉為無記名方式，
    不得洩漏選票內容與他人知悉，竟為表明確實履行約定，遂分別基於洩漏秘密之
    犯意，在領得選票後，於圈選處圈選○○陳清秀時，故意在選票自己姓名處，摺
    直線摺痕，利用不知情之唱票人員，於開票唱票過程必須公開亮票之程序，將其
    摺痕公開暴露，致使各該○○圈選陳清秀為○○之票載內容公開予他人觀看，監
    察員陳清秀、梁銘忠更就近監看確認，以資證明其確實投票支持陳清秀，以此種
    方式，洩漏國防以外應秘密之文書，選舉林源泉為○○○時，亦以同樣方法亮票
    而洩漏國防以外應秘密之文書。
二、案經臺灣雲林地方法院檢察署檢察官，自動檢舉，偵查起訴。                
      理      由                                                          
一、訊據被告陳清秀、陳定壹、王清貴、王聰明、徐忠徹、李佳芬、王春環、李慶隆
    、林源泉、張素蘭、李長發、張嘉元、簡明欽、林建雄、林錫華、謝翠蓮、王老
    榮等十七人堅決否認有上開之犯行，一致辯稱：被告等雖於八十七年二月二十八
    日選舉○、○○○前夕前往故前○○蘇文雄公館，惟僅係因有某○○生日，因而
    藉此機會前往○○公館聚聚。又為選舉○、○○○時安全起見，故大家相約於翌
    日共同搭乘巴士前往就職宣示並選舉○○、○○○，以策安全，並未協議要共同
    選那位○○當○○或○○○，更未協商應以何種方式表示選舉人支持誰為○○或
    ○○○。伊等領取○○、○○○之選票並圈選後，即直接走到投票櫃前，並將選
    票摺好投入票櫃內，並未公開將選舉誰為○○或○○○之內容公開亮示與他人知
    悉，又刑法第一百三十二條第一項所欲保護之秘密，係指與國家政務或事務上具
    有利害影響而言，然本件民意機關○、○○○選舉，僅係關於○○將來議事之指
    揮及對外之代表，與國家政務或事務無關，自非刑法第一百三十二條第一項所規
    範者等語。被告梁銘忠、李永章、陳國松、鐘任、廖信凱等未於審判期日到庭
    ，惟據其在原審及本院調查時所述，亦否認有上開犯行，且復為同上之辯解。
二、惟查八十七年三月一日○○○○○第十四屆○、○○○選舉，選前即競爭激烈，
    兩派○○各有其主，被告等二十二人於選前一日即八十七年二月二十八日晚間陸
    續前往○○○故○○○蘇文雄公館聚會，並於隔天即三月一日共同搭乘遊覽車前
    往○○○○○報到宣誓就職，嗣後於○、○○○選舉過程中並陸續領取○、○○
    ○選舉之選票圈選投票等情，業據被告等二十二人供明在卷。而開票時，每唱完
    一張選票，唱票員即以雙手將選票攤開，讓站立旁邊負責核對唱票內容是否正確
    之監察員核對，核對無誤後，將選票交給另一管理員，按得票者姓名放置另一邊
    桌上，供站立於負責監察開票結果之監察員查閱，業經主任管理員楊清和供証明
    確，並有檢察官勘驗現場錄影帶及製有勘驗筆錄附卷可稽（附於選他字第一０三
    號卷），並有○○○○○八十七年十二月三十日○○○什字第一四一八六六號檢
    附之第十四屆○○○○選舉選務工作人員名冊一份存卷可按。事後於○、○○○
    選舉之選票上，分別發現被告等二十二人之姓名處均有直線摺痕，復有選票勘驗
    照片二十二幀在卷可資佐證。綜上以觀被告等二十二人既於選舉前一日即八十七
    年二月二十八日前往故○○○蘇文雄公館聚會，並於隔日共同搭乘遊覽車前往○
    ○○○○報到宣誓就職，並於嗣後○、○○○選舉過程中陸續領取○、○○○選
    舉之選票相互圈選投票。而本件○、○○○選舉結果，被告陳清秀、林源泉兩次
    選舉均得二十二票，且每張圈選被告陳清秀、林源泉之選票在被告等二十二名○
    ○姓名欄各有直線摺痕，且摺痕處之○姓名均無重複，如被告等二十二人無事先
    相約，豈有如此巧合？又紙張如無故意用力摺壓數次，應不會留下摺痕，更不可
    能僅在各○○姓名處留下直線而規則明顯之紋路。參以本屆○、○○○選舉競爭
    激烈，有意參選之○○均極力掌握選票避免流失，而每一位○○對其投票予誰無
    不關係選舉結果，均知之甚稔。故被告等二十二人為確保選票，以上開在選票自
    己姓名處留下摺痕並分別圈選被告陳清秀、林源泉為○、○○○之方式，用以取
    得彼此間相互之信任避免跑票，自屬合乎經驗法則之判斷。且被告等二十二人嗣
    後並藉由唱票過程將其等選票之內容暴露，置於他人得以知悉何位○○○所圈選
    ，其等有故意將圈選之選票內容洩漏予他人得知之情，實至灼然，是被告等二十
    二人此部分所辯自不足採信。
三、被告等二十二人有故意將圈選之選票內容洩漏予他人得知之情，已如上述。茲應
    審究者，為議會選舉○、○○○之選票內容，是否係刑法第一百三十二條第一項
    所欲保護之秘密而已。按被告等當選為○○，於當選宣誓就職後，即取得公務員
    之資格，依臺灣省各縣市○○組織規程準則第八條規定：「縣（市）○○置○○
    、○○○各一人，由○○以無記名投票分別互選之」，故投票選舉○○、○○○
    ，自屬依法令從事公務之人員，而此所謂無記名投票，當指秘密投票，自不待言
    。故選票所載之內容，自應維護秘密，且與國家政務有深切之利害關係，應屬刑
    法第一百三十二條第一項所謂國防以外應秘密之文書（臺灣高等法院七十五年第
    二次庭長會議、臺灣高等法院檢察署七十九年三月份法律座談、最高法院八十五
    年度台上字第三二五二號判決參照），被告等在領得選票後，於圈選○○陳清秀
    、○林源泉時，故意在選票自己姓名處，摺直線摺痕，利用不知情之唱票人員，
    於開票唱票過程必須公開亮票之程序，將其摺痕公開暴露，致使各該○○圈選陳
    清秀為○○、林源泉為○○○之票載內容公開予他人觀看（即俗稱亮票），參諸
    上開說明自屬洩漏國防以外應秘密之文書，是被告等所辯：民意機關○、○○○
    選舉，僅係關於○○將來○○之指揮及對外之代表，與國家政務或事務無關，自
    非刑法第一百三十二條第一項所規範之國防以外應秘密之文書一節，亦不足採。
四、按刑法第一百零九條之洩漏國防秘密罪，其性質屬危險犯，一有洩漏行為，犯罪
    即行成立，他人是否得知，在所不問，同法第一百三十二條第一項之公務員洩漏
    國防以外秘密罪，亦同性質，僅因該罪之犯罪主體為公務員，而規定於瀆職罪章
    中，故刑法第一百三十二條之罪，亦屬危險犯，凡將秘密置於對方可得而知之狀
    態，犯罪即為既遂。                                                    
五、查被告等當選台灣○○○○○第十四屆○○○，並於宣誓就職取得公務員資格後
    ，竟於選舉○、○○○時，故意在選票自己姓名處，摺直線摺痕，利用不知情之
    唱票人員，於開票唱票過程必須公開亮票之程序，將其摺痕公開暴露，因而洩漏
    國防以外應秘密之文書，核其所為，均犯刑法第一百三十二條第一項之罪，被告
    等雖先後選舉○、○○○，而展示選票內容，其目的僅在表明履行圈選約定，故
    先後之選舉僅係犯罪行為之一部，應屬接續犯，其利用不知情之唱票員將選票內
    容暴露，以達洩密之目的，均為間接正犯。
六、原審認故意將圈選之選票內容洩漏予他人知情，非屬犯刑法第一百三十二條之罪
    ，而「妨害投票罪」章及「選舉罷免法」，亦均無處罰明文，而諭知被告等無罪
    ，核與上開說明不符，自有未合，公訴人上訴意旨，認原審判決不當，為有理由
    ，自應由本院撤銷改判。爰審酌被告等身為民意代表，竟不知為民表率，故意洩
    漏選票內容，做不良示範，影響選舉風氣，陳清秀、林源泉為競選○、○○○帶
    頭為之情節較重等情，分別量處如主文所示之刑，並均諭知易科罰金之折算標準
    ，以示懲戒並端選風。
七、被告梁銘忠、李永章、陳國松、鐘任、廖信凱等經合法傳喚，無正當理由不到
    庭，爰不待其陳述逕行判決。                                            
據上論斷，應依刑事訴訟法第三百六十九條第一項前段、第三百六十四條、第二百九
十九條第一項前段、第三百七十一條、刑法第一百三十二條第一項、第四十一條、罰
金罰鍰提高標準條例第一條前段、第二條判決如主文。                          
本件經檢察官劉欽銘到庭執行職務                                            
中    華    民    國      八十九      年      七      月      六        日
                                  臺灣高等法院臺南分院刑事第六庭          
                                      審判長法官  林    金    村          
                                            法官  徐    宏    志          
                                            法官  戴    勝    利          
右正本證明與原本無異。                                                    
不得上訴。                                                                
                                      法院書記官  吳    銘    添          
中    華    民    國      八十九      年      七      月     十二       日
附錄：本判決論罪科法條：                                                  
刑法第一百三十二條第一項：公務員洩漏或交付關於中華民國國防以外應秘密之文書
                          、圖畫、消息或物品者，處三年以下有期徒刑。

司法院資訊處製作；財團法人民間司法改革基金會備份。
